臺灣高等法院臺中分院刑事判決　　 94年度上更(一)字第171號
上　訴　人　臺灣彰化地方法院檢察署檢察官
被　　　告　戊○○
選任辯護人　林春祥　律師
上列上訴人因被告偽造文書案件，不服臺灣彰化地方法院九十年
度訴字第六號中華民國九十年十月二十三日第一審判決（起訴案
號：臺灣彰化地方法院檢察署八十八年度偵字第一○○二○號）
，提起上訴，經最高法院第一次發回更審，本院判決如下：
    主  文
上訴駁回。
    事  實
一、戊○○於民國八十八年二月二十日與丙○○結婚（現已離婚
    ），婚後其任職於國泰人壽保險公司之姊己○○（檢察官另
    為不起訴處分），於同年三月底或四月初，至彰化縣鹿港鎮
    ○○里○○路六十二號其夫妻住所，向丙○○推銷保險，戊○○明知丙○○並未同意投保，竟基於概括犯意，先於同年
    三、四月間，在其上開住所，於二份要保書上偽簽丙○○之
    姓名，偽造以丙○○為要保人及被保險人、受益人為戊○○
    之保單號碼各為0000000000號、0000000
    000號之國泰鍾愛一生三一三終身壽險要保書二份，表示
    丙○○已同意參加保險之意，並於同年五月二十四日在其上
    開住所，將該二份要保書交付不知情之己○○轉向國泰人壽
    保險公司辦理投保之手續而行使之，足以生損害於丙○○。
    嗣戊○○因知悉丙○○之妹許美蓉參加以甲○○為會首、會
    員計三十四名、自八十七年九月一日起、每月一日中午十二
    時於彰化縣鹿港鎮大有市場開標、每會新臺幣（下同）三萬
    元之民間互助會一會，許美蓉並委託其母丁○○○全權處理
    相關事宜，戊○○乃於八十八年八月一日十一時四十分許，
    以電話向許美蓉央求承擔該互助會之權利義務，許美蓉未予
    同意，戊○○竟於同日十二時許，在上開大有市場丙○○經
    營之攤位，偽造許美蓉名義、金額二千八百元之標單一張，
    表示許美蓉參與競標之意後，持至同上市場甲○○經營之攤
    位，向不知情之甲○○競標而行使之，並因此得標，足以生
    損害於許美蓉。
二、案經丙○○告訴及丁○○○告發由臺灣彰化地方法院檢察署
    檢察官偵查起訴。
    理  由
一、訊據被告戊○○固坦承有在國泰鍾愛一生三一三終身壽險要
    保書上簽下告訴人丙○○姓名之事實，惟矢口否認有何偽造
    文書之犯行，辯稱：伊係經過丙○○的同意後，才在要保上
    簽署告訴人名字。伊因積欠一些債務，在標會之前，伊固然
    有打電話給告訴人丙○○之妹許美蓉表示要借標，但許美蓉
    不同意，因此亦未偽造標單去標會，標單是丙○○填寫後交
    給會首云云。
二、本院查：
  (一)關於保險部分
  (1)證人即被告之姐己○○於八十九年六月七日檢察官偵查訊問
    時證稱：「（問：丙○○保險的經過？）答：八十八年三月
    底或四月初我到他家拉保險，他沒說好，也沒說不好，我就
    把要保書交給戊○○，戊○○和他溝通，如果他要保就請他
    在要保書上簽名，我再來拿，過了一個月戊○○才跟我說丙○○簽好了，八十八年五月二十四日我到他家問戊○○拿要
    保書並收保費三萬五千元，因為戊○○給我的不夠，五月二
    十四日就先幫他部分送件，戊○○到五月三十日才又給我二
    萬四千元，我是後來確定戊○○會給我保險費才先代墊送件
    ，所以保險契約分二張，一張五月二十四日、一張五月二十
    八日」「（問：要保書有無交給丙○○？）答：公司核章後
    我們都會送保單給保戶，我是八十八年六月初交給戊○○的
    」「（問：丙○○是否曾向你們公司查詢戊○○有否幫他辦
    保險？）答：投保後不知是何時，他曾打電話到我家，我先
    生接的，他問我先生戊○○是否有幫他辦保險，因我跟我先
    生說過，所以我先生回答他有」等語。再於八十九年六月十
    六日檢察官偵查訊問時證稱：「八十八年八月底或九月初，
    是丙○○的妹妹打電話給我說要變更，我說要有要保書，後
    來我問戊○○要保書沒有拿給人家嗎？她說她放在車上忘了
    拿，她現在已經鬧翻，不好意思拿過去，我就叫她寄給我，
    我辦好變更後，連同要保書全部寄給丙○○」等語。另於八
    十八年十一月十五日檢察官偵查訊問時證稱：「（問：要保
    書上之要保人、被保人上之『丙○○』是妳簽的？）答：不
    是，我是交予他太太（即被告）拿回去予他簽的，我也有問
    過他太太，她也是經由他簽名的」「（問：妳有跟要保人『
    丙○○』確認過？）答：沒有，但他太太有告訴我說是她先
    生親自簽的，但事後丙○○有要求我變更受益人，我才發現
    筆跡怎會不一樣」等語。
  (2)被告戊○○於八十九年六月十六日檢察官偵查訊問時供稱：
    「（提示八十八年五月二十四日及五月二十八日要保書各一
    張）（問：這二張要保書最下面要保人及被保險人簽名欄是
    否你簽丙○○的名字？）答：是的」「（問：何時何處簽？
    ）答：八十八年三、四月間在鹿港鎮丙○○家，是丙○○叫
    我簽名的」「（問：己○○說簽好後就叫她去拿，為何到八
    十八年五月二十四日才叫己○○來拿？）答：因為簽好後丙○○還在考慮到底要不要保」「（問：己○○是否在八十八
    年六月初把二份要保書交給你？）答：是的」「（問：你有
    無交給丙○○？）答：我說要交給他，她說放在我那裡就好
    ，我放在鹿港家裡房間化妝台抽屜裡」「（問：你說經丙○○同意投保，丙○○叫你在要保書上簽他的名字及保險費是
    他交給你的，有何證據？）答：沒有」等語。
  (3)依上開被告自白、證人之證述及卷附要保書影本，足見被告
    戊○○在未經告訴人丙○○同意之情形下，已在上開要保書
    上為署押，進而隱瞞該事實，持向己○○辦理保險而為行使
    甚明。至告訴人丙○○於與被告戊○○夫妻反目後，打電話
    詢問是否確有保險及被告戊○○始終持有該保險契約一節，
    益證告訴人對要保之事不明內裡，自不得以此為被告有利認
    定。被告上開行為，自足生損害於告訴人及國泰保險公司對
    保險風險之評估。
  (二)關於互助會部分
  (1)證人即本件互助會之會首甲○○八十九年六月七日檢察官偵
    查訊問時證稱：「（八十八年八月一日標會的經過）我和丙○○都在市場都在市場設攤位賣豬肉，我的攤位在他的斜對
    面，那天中午十二點我拿空白的標單到丙○○他們的攤位，
    許趙秀英不在，只有丙○○、戊○○夫婦在，我叫丙○○問
    他媽媽要標多少錢，之後約十五分鐘戊○○就拿寫好的標單
    過來了，是她自己一個人拿過來，那時丙○○不在，我以為
    他們夫妻有問好了，不久開標後他們得標，丙○○從廁所那
    邊走過來，他應該是去上廁所，我跟他說你們標到了，叫他
    跟他媽媽講」「（問：丙○○、許趙秀英是否知道戊○○寫
    標單標會？）答：我不知道他們二人是否知道，但八月三日
    我到許趙秀英攤位問他會款是要拿現金或開票，那時戊○○
    不在，許趙秀英說戊○○這個女人心很狠。不是她跟的會也
    要給人家標」「（問：標單是丙○○或戊○○寫的？）答：
    我不知道，是戊○○拿來的，上面只有寫數字２８００元，
    那張標單我已經丟了」「（問：那個會許美蓉或許趙秀英出
    價跟的？）答：許美蓉把薪水交給許趙秀英，都是許趙秀英
    幫他處理的」「（問：你是否知道取款條八十萬元由誰領走
    ？）答：我不知道，不過據丙○○講是他載戊○○去領的，
    我問他為何不交給媽媽，要交給戊○○，他說因為要給戊○○還債」等語。再於九十年二月一五日原審訊問時證稱：「
    （問：被告標到會時許趙秀英如何說？）答：我有當面告訴
    他標到會，他說那個女人很狠，那個會不是她跟的，他也跟
    人標起來，我就跟他說你不要的話，不然可以轉讓給他人，
    但他母親說標就標了不用了。因為被告有欠丙○○舅母的錢
    ，要還給她，他母親說如果將錢還給人家，沒有欠人家錢，
    心情會比較好，也沒有關係。他母親說被告有跟他小姑借會
    仔起來標。死會後來就由年輕人負責」等語。另於九十一年
    一月二十八日原審訊問時證稱：「（問：後來妳如何交付會
    款？）答：因為我去問許趙秀英要我如何付款。她說部分付
    現，部分開取款條給戊○○，因為被告欠她舅媽錢。後來我
    將取款條交給被告夫妻，但我不知道誰拿走，之後，有聽說
    是丙○○載被告去領的」等語。
  (2)證人許美蓉於八十八年十二月三日檢察官偵查訊問時證稱：
    「丙○○是我大哥，許趙秀英是我母親」「（問：八十八年
    八月一日戊○○有打電話予妳說要標會？）答：有，約在當
    天十一點四十四分許，她有打電話問我，是否可將互助會借
    她標，而死會由她支付，因我另有規劃，我拒絕她，她回說
    會再另想辦法」等語。
  (3)本院綜合：I被告於開標前，向許美蓉借標而未獲許可，其
    有為本件此部分犯行動機。II證人甲○○多年擔任會首，與
    被告並無仇怨，無誣攀被告動機，其分別於偵查、原審及本
    院審理時多次作證，證詞內容一致，無瑕疵可指，其所指被
    告持標單投標一節應可採信。III由告訴人許趙秀英於得知得
    標後，莫可奈何，承認得標現狀之反應亦可佐證本件犯行。
    Ⅳ被告及告訴人丙○○一致供明持前開取款憑條前往取款等
    情，認被告所辯顯係卸責之詞，不足採信。
  (三)本件事證明確，被告犯行應堪認定。
三、被告戊○○偽造之標單，依民間互助會習慣，係標會名義人
    表示以若干利息標取會款之證明，依刑法第二百二十條第一
    項規定應以私文書論。核被告所為，係犯刑法第二百十六條
    、第二百十條之偽造私文書罪及同法第二百十六條、第二百
    十條、第二百二十條第一項之行使偽造準私文書罪。被告偽
    造署押之行為為偽造私文書之一部，偽造私文書之低度行為
    為行使之高度行為所吸收，均不另論罪。又被告先後二次犯
    行，時間緊接，且犯罪構成要件相同，顯係基於概括之犯意
    反覆為之，應依連續犯之規定論以一罪，並加重其刑。原審
    因而適用刑事訴訟法第二百九十九條第一項前段，刑法第五
    十六條、第二百十六條、第二百十條、第二百二十條第一項
    、第二條第一項前段、第四十一條第一項、第二百十九條，
    罰金罰鍰提高標準條例第二條等規定，並審酌被告犯罪之動
    機、方法、手段、所生危害暨犯後態度等一切情狀，量處有
    期徒刑五月，並就刑法第四十一條為新舊法比較之後，為易
    科罰金折算標準之諭知及依法沒收國泰鍾愛一生三一三終身
    壽險要保書二份上「丙○○」之署押四枚，其認事用法核無
    違誤。檢察官上訴意旨，認被告犯後毫無悔意，本件原審量
    刑過輕云云，然查，被告與告訴人間於本件犯罪發生時，分
    屬婆媳及夫妻關係，因感情不睦，產生種種衝突，被告為本
    件犯行損害告訴人，然由損害之實質內容觀之，保險費係由
    被告支付，嗣受益人改為告訴人丙○○名義及得標會款，現
    金部分由告訴人許趙秀英收取，取款憑條部分係由被告與告
    訴人丙○○共同前往信用合作社領取，並無證據證明造成損
    害巨大，況目前被告與丙○○已離婚多年，生活上兩不相涉
    ，原審法院上開量刑尚稱妥適，本件上訴為無理由應予駁回
    。
四、據上論斷，應依刑事訴訟法第三百六十八條，判決如主文。
本案經檢察官乙○○到庭執行職務。
中　　華　　民　　國　　94　　年　　7 　　月　　6 　　日
               刑事第四庭　審判長法　官　洪　耀　宗
                                 法　官　江　德　千
                                 法　官　劉　登　俊
上列正本證明與原本無異。
如不服本判決應於收受送達後十日內向本院提出上訴書狀，其未
敘述上訴之理由者並得於提起上訴後十日內向本院補提理由書（
均須按他造當事人之人數附繕本）。
                                 書記官　鄧　智　惠
中　　華　　民　　國　　94　　年　　7 　　月　　7 　　日
　　　　　　　　　　　　　　　　　　　　　　　　　　　Ｆ
